【裁判字號】    99,再,35
【裁判日期】    991122
【裁判案由】    營利事業所得稅
【裁判全文】
臺北高等行政法院判決
                                        99年度再字第35號
再審原告    上海商業儲蓄銀行股份有限公司
代  表  人  榮鴻慶
訴訟代理人  林宜信  會計師（兼送達代收人）
            林瑞彬  律師
再審被告    財政部臺北市國稅局
代  表  人  凌忠嫄（局長）住同上

上列當事人間因營利事業所得稅事件，再審原告對最高行政法院
中華民國97年4 月3 日97年度判字第211 號判決（本院94年度訴
字第2670號上訴事件），依行政訴訟法第273 條第1 項第14款提
起再審之訴，經最高行政法院移送本院（該院99年度裁字第329
號裁定）。本院判決如下：
    主  文
再審之訴駁回。
再審訴訟費用由再審原告負擔。
    理  由
一、本件訟爭略以：
  (1)再審原告民國（下同）89年度營利事業所得稅結算申報，原
    列報營業收入新臺幣（下同）21,099,080,451元，其中利息
    收入736,482,854 元。再審被告初查以債券利息收入係依財
    政部75年7 月16日臺財稅第7541416 號函釋（以下簡稱財政
    部75年函釋）意旨計算申報，應不含債券折（溢）價攤銷之
    利息收入（支出），乃將原申報溢價攤銷數35,319,599元加
    回利息收入，折價攤銷數2,926,434 元調減利息收入，核定
    利息收入為768,876,019 元，並減除前手利息扣繳稅款16,6
    48,384元，核定營業收入為21,114,825,232元。再審原告就
    營業收入中債券溢（折）價攤銷數否准調增（減）利息收入
    ，及否准尚未抵繳之扣繳稅款並調減出售債券收入等部分不
    服，申請復查，獲追認尚未抵繳之扣繳稅額10,821,450元，
    相對調增營業收入及出售有價證券免稅所得各10,821,450元
    ，變更核定尚未抵繳之扣繳稅額為33,829,611元，全年所得
    額為1,901,440,460 元，出售有價證券免稅所得為457,402,
    842 元，課稅所得額為虧損414,816,786 元。
  (2)再審原告對營業收入中債券溢（折）價攤銷數否准調增（減
    ）利息收入部分仍表不服，提起訴願，經遭駁回，遂提起行
    政訴訟。經本院94年度訴字第2670號判決駁回再審原告之訴
    ，再審原告不服遂對之提起上訴，經最高行政法院97年度判
    字第211 號判決駁回上訴，再審原告猶未甘服，復對最高行
    政法院97年度判字第211 號判決提起再審之訴。就依行政訴
    訟法第273 條第1 項第1 款之再審事由部分，經最高行政法
    院99年度判字第90號判決駁回；而依行政訴訟法第273 條第
    1 項第14款之再審事由部分，經最高行政法院認為專屬本院
    管轄，而以該院99年度裁字第329 號裁定移送本院。
二、本案訟爭範圍：
  (1)程序上，再審原告具狀向最高行政法院提起再審，並簡稱最
    高行政法院97年度判字第211 號判決為「原確定判決」（參
    最高行政法院99年度裁字第329 號卷p.2 ）。惟再審原告於
    再審理由中卻稱「原確定判決顯有應適用司法院釋字第420
    號及第385 號解釋而未適用之違法，原判決亦有違反行政訴
    訟法第273 條（第1 項）第14款之情形」（參最高行政法院
    99年度裁字第329 號卷p.9 ），其再審理由既均稱最高行政
    法院97年度判字第211 號判決為「原確定判決」，則再審原
    告此處所稱之「原判決」是否亦指原確定判決？須予以探究
    。查再審原告之再審狀首載明「原判決案號」為「最高行政
    法院97年度判字第211 號」，且前述再審原告所稱「原判決
    亦有違反行政訴訟法第273 條第14款之情形」一節，係載於
    再審理由三之段落標題，綜觀該段落之再審理由，均在論述
    最高行政法院97年度判字第211 號判決如何構成再審事由，
    其再審之聲明亦僅針對最高行政法院原確定判決，且再審原
    告所具之委任狀亦係針對該判決再審之訴所提出（參最高行
    政法院99年度裁字第329 號卷p.25），故本件再審應僅對前
    揭最高行政法院97年度判字第211 號確定判決事件提起再審
    （並未涉及本院94年度訴字第2670號判決有無再審事由之論
    述），足堪認定。
  (2)再審原告除主張原確定判決有行政訴訟法第273 條第1 項第
    1 款之再審事由外，另稱「原判決亦有違反行政訴訟法第27
    3 條第14款之情形」一節，係載於再審理由三之段落標題（
    參最高行政法院99年度裁字第329 號卷p.09），在這段末則
    稱「依行政訴訟法第273 條第12款至第14款之規定，原確定
    判決自應廢棄」（參最高行政法院99年度裁字第329 號卷
    p.11 ） ，究竟是有如何之事由，自有釐清之必要（內容參
    以下敘述）。但依行政訴訟法第275 條第3 項規定，對於最
    高行政法院判決，本於第273 條第1 項第9 款至第14款事由
    聲明不服者，專屬原高等行政法院管轄，故再審原告對最高
    行政法院97年度判字第211 號判決所提本件再審事由，即使
    主張有行政訴訟法第273 條第12款至第14款之再審事由，且
    專屬本院管轄，本院自當均予以審理，先予敘明。
三、本件再審意旨略以：
  (1)依96年6 月三讀通過所得稅法第14條之1 及第24條之1 修正
    條文的立法意旨，明確表達修法前財政部75年7 月16日台財
    稅第7541416 號函釋（以下簡稱財政部75年函釋），僅將債
    券票面利率作為計算利息金額之唯一依據，而刻意忽略債券
    溢折價的部分，誤將「原利率」解為「原票面利率」，不僅
    使經濟本質盡失，甚且將該等部分作為證券交易之損益，明
    顯割裂一經濟事實之法律適用，違反司法院釋字第385 號解
    釋適用法律不得任意割裂適用之解釋意旨，且足認過去稽徵
    機關之作法不能符合票面利率、不能代表債券真正利率之事
    件本質，而不符合實質課稅原則。
  (2)增訂之所得稅法第24條之1 雖非解釋函令，然考諸財政部之
    解釋函令，只要新發布者有利於納稅人，對尚未確定之案件
    即有適用，則今以立法方式確認財政部75年函釋有誤，則依
    舉輕明重之法理，更應准許本案得以適用新增訂之所得稅法
    第24條之1 的規定，原確定判決如斟酌且為公眾所知之證據
    ，自可得出原一案判決未依實質課稅原則逕依票面利率計算
    利息收入屬違法判決之結論，顯見再審原告所主張之再審事
    由，應為行政訴訟法第273 條第1 項第14款之「足以影響於
    判決之重要證物漏未斟酌」，而與同條項第12、13款無涉，
    亦此敘明。
  (3)而聲明「1.原確定判決廢棄，2.訴願決定、復查決定均撤銷
    ，3.再審及歷審費用均由再審被告負擔」。
四、再審被告則稱：
  (1)96年6 月15日增訂所得稅法第24條之1 立法意旨係揭示將依
    債券之面值及利率計算利息收入依帳載紀錄核實計算及認定
    ，尚難執所得稅法於96年6 月15日增訂第24條之1 逆推75年
    函釋即承認溢價攤銷應作為利息收入之減項，且立法意旨僅
    供法律解釋參考，並非法律本身，況該法條亦應自公布生效
    日施行，依實體從舊原則，本件亦無適用餘地，難謂原判決
    就足以影響於判決之重要證物漏未斟酌。
  (2)而聲明「再審之訴駁回，再審訴訟費用由再審原告負擔」。
五、本院認定：
  (1)按行政訴訟法第273 條第1 項明文：「有下列各款情形之一
    者，得以再審之訴對於確定終局判決聲明不服。但當事人已
    依上訴主張其事由或知其事由而不為主張者，不在此限：（
    略）14、原判決就足以影響於判決之重要證物漏未斟酌。」
    另再審之訴顯無再審理由者，得不經言詞辯論，以判決駁回
    之，亦有同法第278 條第2 項規定可據。所謂重要證物漏未
    斟酌者，改制前行政法院85年度判字第726 號裁判指明「依
    據採證法則而為事實之認定，係屬取捨證據認定事實之職權
    行使，非再審之原因」，是所謂原判決就足以影響於判決之
    重要證物漏未斟酌者，係指事實審言詞辯論終結前，已經存
    在並為證據聲明之證據，而事實審並未認為不必要而仍忽略
    證據聲明未為調查，或已為調查而未就其調查之結果予以判
    斷者而言。若已在前判決理由中說明其為不必要之證據，或
    說明就調查之結果並不能為有利於再審原告之事實判斷，則
    為已加斟酌，自不得憑以主張為再審理由。
  (2)足以影響於判決之重要證物漏未斟酌部分：
    再審原告對此部分之爭議應係在於其主張96年6 月三讀通
      過之所得稅法第14條之1 及第24條之1 ，確認財政部75年
      函釋將「原利率」解為「原票面利率」之誤，原確定判決
      漏未審酌該修法意旨，應構成行政訴訟法第273 條第1 項
      第14款再審事由。姑不論此是否屬法律上歧異之見解，再
      審原告雖主張本件可適用96年7 月11日總統令增訂公布所
      得稅法第14條之1 及第24條之1 之規定，惟因該法規並未
      特定有施行日期，依中央法規標準法第13條規定，應自公
      布之日起算至第3 日起發生效力。準此，本件並無上開增
      訂法規之適用，亦不生溯及適用之問題，應無疑義。
    況原確定判決已針對本件得適用財政部75年函釋部分，其
      理由已敘明（參見本院卷p-14，倒數第15行以下）：「本
      件縱如上訴人主張，被上訴人之前就關於債券之折價攤銷
      之申報有未予調整情事，惟依原審判決援引之財政部75年
      函釋……之意旨，則被上訴人就各別營利事業之各別年度
      營利事業所得稅結算申報之處理情形，可否謂已形成行政
      慣例而生行政自我拘束效力，依上開所述，已非無疑。況
      上訴人再審所為債券之溢價應予攤銷之主張，並不符法律
      規範意旨，故上訴人更不得執行政自我拘束原則，資為本
      件對其有利之論據，原處分核與行政程序法第6 條規定無
      違，更無違反行政程序法第4 條所揭諸依法行政原則，上
      訴意旨據以指摘原判決違法，並無可採」，顯見原確定判
      決亦已就此部分予以判斷。
    綜上，原確定判決適用本件行為時之法規予以論斷，並無
      足以影響於判決之重要證物漏未斟酌之情事，再審原告之
      主張顯無足憑，核與行政訴訟法第273 條第1 項第14款規
      定之再審事由未合，其依該再審事由提起本件再審之訴，
      顯無再審理由。
六、綜上所述，本件經查並無行政訴訟法第273 條第1 項第12款
    、第13款及第14款之再審事由，再審原告據以提起本件再審
    之訴，顯無再審理由，爰不經言詞辯論，以判決駁回之；另
    部分為不合法，則於本判決中併予駁回。
七、據上論結，本件再審之訴顯無理由，依行政訴訟法第278 條
    第2 項、第98條第1 項前段，判決如主文。
中    華    民    國    99    年    11    月    22    日
                  臺北高等行政法院第七庭
                        審判長法  官  帥嘉寶
                              法  官  畢乃俊
                              法  官  陳心弘
上為正本係照原本作成。
如不服本判決，應於送達後20日內向本院提出上訴狀並表明上訴
理由，如於本判決宣示後送達前提起上訴者，應於判決送達後20
日內補提上訴理由書（須按他造人數附繕本）。
中    華    民    國    99    年    11    月    22    日
                              書記官  鄭聚恩

司法院資訊處製作；財團法人民間司法改革基金會備份。
